最高法院刑事判決　　　　　　　　　　　　　　　　　八十八年度台非字第二七號
　　上訴人　最高法院檢察署檢察總長
　　被　告　甲○○
右上訴人因被告侵占案件，對於台灣高等法院中華民國八十六年十二月十七日第二審
確定判決（八十六年度上易字第五三七三號，起訴案號：台灣板橋地方法院檢察署八
十四年度偵字第一三五七一號），認為違法，提起非常上訴，本院判決如左：
    主  文
原判決撤銷，由台灣高等法院依判決前之程序更為審判。
    理  由
非常上訴理由稱：「按有罪之判決書，對於被告有利之證據不採納者，應於理由內記
載其理由。又依本法應於審判期日調查之證據而未予調查者，其判決當然為違背法令
。刑事訴訟法第三百十條第二款、第三百七十九條第十款分別定有明文。本件原判決
認被告犯業務侵占罪，係以告發人即逸萬公司股東李美新之指訴、被告為調款而開立
之榮泰公司發票十張、益勝公司簽發用以付款之支票四張證人葉明銓等之證言為其論
據。惟查另證人即裕成印製廠股份有限公司廠長劉家明在第一審法院調查程序中到庭
具結作證稱：八十四年三月十六日部分，我們是跟逸萬公司談。我當時並不知有榮泰
，交易後，逸萬公司來請款時，因為逸萬公司說他們公司剛成立，發票尚未請下來，
就開同樣經營紙業之榮泰公司發票來代替。另外八十四年五月二十四日之新台幣（以
下同）一、一五七、二二七元部分，是一開始我們訂貨時，甲○○就有跟我們講清楚
，紙板原料跟榮泰買，由逸萬公司代工。所以事後請款時，我們發票（按應係支票）
就分別開立，原料部分開給榮泰，並取得榮泰之發票二張。就是八十四年五月二十四
日金額分別為三○四、九二六元、八五二、三○一元共一、一五七、二二七元。另外
代工部分，我們是付款予逸萬，所以就取得逸萬之發票……。另證人陳美鳳在第一審
法院具結作證時，亦曾證稱略以：附表一編號七款項七十四萬二千二百七十一元確屬
紙板部分之費用，其他加工費用由逸萬公司另開立二十五萬九千六百三十三元。並提
出逸萬公司所開立之統一發票影本一張為證（以上見一審卷七十六－七十七頁、第八
十七、八十八頁、第九十三頁）。足以證明至少該證人劉家明及陳美鳳所證明之部分
，並非被告侵占逸萬公司之款項。原判決對於此項有利於被告之證據既不予採納，足
以影響判決結果。其未於理由項下明不予採納之理由，顯有違刑事訴訟法第三百十
條第二款之規定。在八十六年十二月十日審判期日復未將證人劉家明之證言提示命辯
論，即遽予摒棄不採，尤屬違法。又刑法上之業務侵占罪，係以將業務上所持有之物
，據為己有為要件。原判決據以論處被告罪刑之十張統一發票，係榮泰紙業股份有限
公司所開立。其品名一欄均記載為「灰紙板」（見偵查卷第六、七、二十七－二十九
、五十、五十七－五十九各頁）並非逸萬公司之「代工費」。可知被告係代表榮泰紙
業股份有限公司向裕成印製廠股份有限公司、堅成裝訂股份有限公司等商號所收取裝
訂用之「灰紙板」價金而非代表逸萬公司收取代工費，被告即非因業務而為逸萬公司
持有該灰紙板價金，自不構成業務侵占罪。原判決以該十張榮泰紙業股份有限公司所
開立之統一發票論被告以侵占罪刑，非但認定之事實與其所採用之證據不相符合，為
證據上之理由矛盾，其法則之適用，亦欠妥適。況該十張榮泰公司開立之統一發票，
關係被告能否成立侵占罪責，其所載品名又與檢察官所起訴之內容有所出入而與被告
之辯解相符，自應查明真象，方足以為判決基礎。乃竟未經詳查，遽以之為被告罪證
，即有應於審判期日調查之證據而未予調查之違法。案經確定，且不利於被告，爰依
刑事訴訟法第四百四十一條、第四百四十三條提起非常上訴，以資救濟。」等語。
本院按非常上訴，乃對於審判違背法令之確定判決所設之救濟方法。依法應於審判期
日調查之證據，未予調查，致適用法令違誤，而顯然於判決有影響者，該項確定判決
，即屬判決違背法令，應有刑事訴訟法第四百四十七條第一項第一款規定之適用。又
判決所載理由矛盾致適用法律違誤者，為判決違法，如原判決不利於被告，應將其撤
銷，另行判決，或有維持被告審級利益之必要者，得將其撤銷，由原審法院依判決前
之程序更為審判。原判決認定被告甲○○為逸萬興業股份有限公司（下稱逸萬公司）
董事長，負責該公司業務之執行。而代表逸萬公司與原判決附表一所列之公司，訂立
承攬代為裝訂書籍封面業務之契約，以連工代料之方式，替上開公司代工裝訂書籍。
竟意圖為自己不法所有，基於概括之犯意，自民國八十四年三月十五日起，至同年六
月十二日止，連續多次向上開公司請領如該附表一所示之應收貨款共新台幣（下同）
三百七十八萬六千一百八十四元，分別存入另外擔任董事長之榮泰紙業股份有限公司
（下稱榮泰公司）及其私人帳戶內，侵占入己等情，因認被告所為應成立刑法第三百
三十六條第二項之業務侵占罪，係以榮泰紙業股份有限公司所開立之統一發票十張為
論處罪刑之證據之一。其中關於被告侵占如該附表一編號五及十號裕成印製廠股份有
限公司之金額分別為三○四、九二六元及八五二、三○一元；編號七號堅成裝訂股份
有限公司之金額為七四二、二七一元。但此部分由榮泰公司所開立請款之統一發票品
名欄，均記載為「灰紙板」。另依裕成印製廠股份有限公司之廠長劉家明於第一審法
院調查時證稱：「八十四年五月二十四日之新台幣一、一五七、二二七元部分，一開
始我們訂貨時，甲○○就有跟我們講清楚，紙板原料跟榮泰買，由逸萬公司代工。所
以事後請款時，我們支票就分別開立，原料部分開給榮泰，並取得榮泰之發票二張。
就是八十四年五月二十四日金額分別為三○四、九二六元，八五二、三○一元，共一
、一五七、二二七元。另外代工部分，我們是付款予逸萬，所以就取得逸萬之發票。
」證人陳美鳳亦證稱：「附表一編號七款項七十四萬二千二百七十一元確屬紙板部分
之費用，其他加工費用由逸萬公司另開立二十五萬九千六百三十三元」等語，並提出
逸萬公司所開立之統一發票一張為證。而依逸萬公司該張二十五萬九千六百三十三元
之發票品名欄，記載為「精裝封面」。可見前揭附表一編號五、十及七號部分之款項
，並非裕成印製廠股份有限公司、堅成裝訂股份有限公司給付逸萬公司之加工費用，
而是支付榮泰公司之紙板原料費用。被告此部分之行為，並非因業務關係而持有逸萬
公司款項，自與業務侵占罪之構成要件不合。而原判決以該附表編號五、十及七號榮
泰公司所開立之發票三張，採為論處被告侵占犯行之證據，非但認定之事實與卷內證
據資料不符，且有證據上理由矛盾之違法，並致法則適用違誤。至該附表編號一、二
、三、六、八、九號部分之款項，原判決所用論罪證據之榮泰公司所開立之統一發票
，其品名欄亦均記載為「灰紙板」，與前揭二公司之情形似屬雷同。此部分究竟是否
如證人劉家明、陳美鳳所供之情形，原料部分向榮泰紙業股份有限公司購買，代工部
分才由逸萬公司承作？如調查審認之結果相同，則原判決此部分法律之適用自屬違誤
。情形究竟如何？與認定被告是否成立犯罪有關，原判決並未調查審酌，揆諸首揭說
明，自屬違法。案經確定，非常上訴意旨執以指摘原判決違法，為有理由，且於被告
不利，為維持被告審級利益，應由本院將原判決撤銷，發回原審法院依判決前之程序
更為審判，以資糾正。
據上論結，應依刑事訴訟法第四百四十七條第二項，判決如主文。
中      華      民      國    八十八    年      一      月    二十一    日
                              最高法院刑事第九庭
                                  審判長法官  吳  雄  銘
                                        法官  羅  一  宇
                                        法官  池  啟  明
                                        法官  石  木  欽
                                        法官  王  憲  義
      右正本證明與原本無異
                                              書  記  官
中      華      民      國    八十八    年      一      月    二十五    日
